【裁判字號】    96,訴,5344
【裁判日期】    970131
【裁判案由】    確認派下員名冊無效等
【裁判全文】
臺灣臺北地方法院民事判決              96年度訴字第5344號
原      告  丙○○
訴訟代理人  莊鵬飛律師
被      告  許高禎即祭祀公業許世勇管理人
訴訟代理人  徐方齡律師
複 代 理人  薄正任律師
上列當事人間請求確認派下員名冊無效等事件，本院於民國97年
1 月7 日言詞辯論終結，判決如下：
    主  文
原告之訴駁回。
訴訟費用由原告負擔。
    事  實
甲、原告方面：
一、聲明：(一)確認被告所申報如附件一所示民國95年3 月30日向
    臺北市中山區公所所提出之祭祀公業許世勇派下員名冊、祭
    祀公業許世勇派下子孫系統表暨經該所00000000000 號公告
    均無效。(二)確認原告為祭祀公業許世勇之派下員。
二、陳述：
  (一)原告丙○○之先父許墻與其兄長許金乞均為先祖父許好之子
    ，此有戶籍謄本可資證明。再查先祖父許超係屬於祭祀公業
    許世勇派下之子許文佐之四男，使由被告所造報之祭祀公業
    許世勇派下子孫系統表上已有明白記載，故原告應為祭祀公
    業許世勇之派下員。
  (二)詎被告之管理人許高禎於95年3 月20日向臺北市中山區公所
    申報公告如附件一之祭祀公業許世勇派下子孫系統表及派下
    員名冊，竟捨原告所提上開戶籍資料不用，而逕認許超之長
    男為許貴，並以許貴長男許水玉已絕嗣，而故意不列許超之
    子許好、許好之子許強及許金乞，造成許好以下之子孫均被
    排除於祭祀公業許世勇派下名冊之外。
  (三)再查祭祀公業派下員證明書核發，管理人、派下員或利害關
    係人發現有漏列派下員者，得檢具派下員全體過半數之同意
    書敘明理由申請民政機關公告後更正派下員證明書。原告於
    發現被漏列於派下子孫系統表及派下員名冊，經向被告之管
    理人即被告異議，被告之管理人借詞搪塞，謂係分批公告，
    擱置不理，因已逾數月，原告遂提起本訴。
  (四)被告申請核發祭祀公業許世勇派下員名冊及財產清冊，雖經
    臺北市中山區公所95年3 月30日北市中民字第00000000000
    號函公告，惟依據內政部67年1 月27日臺內民字第772088號
    、70年5 月22日臺內民字第22424 號函釋：「祭祀公業派下
    全員名冊僅為提供地政機關登記時之參考資料，無確定私權
    之法律上效果可言。」，故不影響原告之實質權益。
  (五)祭祀公業許世勇之派下員並不僅限於業主權保存登記書之管
    理人，應包括所有屬於祭祀公業許世勇派下全員在內，依據
    昭和八年臺北洲知事核發祭祀公業許六合派下全員證明願內
    許六合派下系統圖許世勇之長男為許文佐，許文佐之四男為
    許（章）超，許（章）超之長男許（成）好，許（成）好之
    長男為許墻，原告為許墻之子，則原告應為許世勇之派下員
    。被告謂係於95年3 月20日依業主權保存登記管理人之子孫
    派下員為對象清理，許水玉為管理人之一，其為祭祀公業許
    世勇長子許文佐之四男之子孫但依據戶籍謄本之記載，許水
    玉之父為許貴，許貴之父為許松，許松之上無戶籍資料可查
    ，不能證明其為許（章）超之子孫，被告為銜接竟擅自更改
    許貴之父許松為許超，主張其為許世勇之派下子孫，足見被
    告捨棄原告有正當證明為祭祀公業許世勇派下員之資料不用
    ，而擅自更改資料列許水玉於派下子孫系統表，再以許水玉
    無後為由而於處理祭祀公業許世勇財產時不分配於原告及其
    他許超派下員子孫，顯有偽造文書及侵占之嫌。
  (六)被告辯稱因時間久遠，許文佐之四男許超姓名登載極可能有
    誤，非本公業派下員，惟被告於向臺北市中山區公所申請公
    告祭祀公業許世勇派下子孫系統表時，列許文佐之四男為許
    超，又為何將許貴之父變更為許超，顯係故意造成錯誤，是
    其向臺北市中山區公所95年3 月30日所提出之祭祀公業許世
    勇派下員名冊及派下員子孫系統表暨經該所00000000000 號
    公告應為無效。
  (七)依據祭祀公業許世勇長男文佐公之五子，章榛、章霧、章露
    、章超、章瓊均世居臺北，與事實不符，即以被告管理人為
    例，其祖先亦非世居於臺北市下塔悠，即許水玉、許貴、許
    松之戶籍謄本記載均與原告之祖先相同，均係居住於頂北投
    庄名山腳，嗣後原告祖先再遷至桃園地區，且依據祭祀公業
    許世勇派下章程亦無遷移世居地即應除籍之規定，自不能以
    此認定原告祖先許超非本公業之派下員。
  (八)依據被告所提之道光二年許超簽立書乙份，是民前90年而謂
    距離許好之出生日期有一些差距，否認許好為許超之子。惟
    許好之出生年月日為天保4 年4 月12日，為民前79年，與該
    書簽訂日期差距僅有11年，是許好為許超之子應有可能。且
    依原告所祭奉之歷代祖宗神位牌記載，許超係出生於嘉慶已
    未年即民前113 年，其於民前79年即34歲生子許好亦是合理
    。
  (九)祭祀公業管理人僅係祭祀公業財產登記之代理人，非謂祭祀
    公業之財產僅屬管理人所有，被告以管理人許水玉無嗣為由
    ，不將其餘派下員及祭祀公業許世勇派下員名冊及派下子孫
    系統表，顯非正當。況許水玉之父為許貴，許貴尚有兄弟許
    連丁及許平，許連丁、許平各有其後代許石頭、許樹木等，
    並非無嗣，其據何理由未將其列入派下員名冊及子孫系統表
    ，是其所造之派下員名冊及子孫系統表並非真正，應為無效
    。
  (十)被告否認原告為派下員，卻於85年1 月20日祭祀公業許世勇
    為辦理所有土地（坐落於臺北市○○區○○段二小段243 、
    322 、323 地號）之向臺北市政府地政處申領抵價地及向臺
    北市政府民政單位申請派下員及管理人登記委託案外人黃昌
    綬、黃益聯代為辦理時，與原告同為委託人之一，由此足見
    被告亦明知原告為祭祀公業許世勇派下員之全權代表之一。
三、追加原告部分：
    原告丙○○於起訴後，另一原告乙○○亦發覺有被排除於祭
    祀公業許世勇派下子孫系統表暨派下員名冊外之相同事實。
    因許建興之父為許樹木，許樹木之父為許平，許平、許貴、
    許連丁為兄弟同為許松之子，故許建興亦為祭祀公業許世勇
    派下子孫，有派下員資格，故追加許建興為原告。
四、證據：提出臺北市中山區公所公告、戶籍謄本、臺北市中山
    區公所函、祭祀公業許六合派下全員證明願、聯合報、派下
    員大會會議記錄、年代對照表、除戶戶籍謄本、委託契約書
    、祭祀公業許六合管理委員會函、照片，並聲請訊問證人許
    承曾。
乙、被告方面：
一、聲明：如主文所示
二、陳述：
  (一)依據日本大正8 年7 月10日向臺北地方法院聲請之「業主權
    保存登記書」祭祀公業許世勇之管理人共五人，計為許登貴
    、許井、許樹鵠、許戇英、許水玉，被告95年3 月20日以上
    述管理人之子孫派下員為對象清理，許水玉為管理人之一，
    其為祭祀公業許世勇長子許文佐公之四男之子孫，但依據戶
    籍謄本之記載，許水玉之父為許貴，許貴之父為許松，許松
    之上因時間久遠又無戶籍等資料可考，許水玉則因無後而絕
    嗣，由被告所附派下員名冊，派下子孫系統表及財產清冊申
    請臺北市政府中山區公所公告，原告並非祭祀公業許世勇派
    下員。
  (二)原告以其父為許墻，許墻之父為許好，許好之父為許超，係
    屬祭祀公業許世勇派下員之子許文佐之四男，係依據被告所
    造報祭祀公業許世勇派下子孫系統表上之記載，因時間久遠
    所謂許文佐之四男許超姓名登載極可能有誤。被告則係由上
    述「業主保存登記申請書」祭祀公業業主許世勇之五個管理
    人中由戶籍資料追查，原告並非祭祀公業許世勇派下員要非
    有誤。
  (三)祭祀公業係以祭祀祖先為目的而設立之獨立財產，由早年先
    民來台皆依同鄉親族關係而聚合，依原告起訴狀所附戶籍謄
    本記載，原告祖父許好在明治30年過世，其戶籍設在桃園縣
    桃澗堡南崁頂庄土名員林坑90番地（時屬新竹），與祭祀公
    業許世勇派下員居住臺北松山、而派下不動產亦均坐落臺北
    松山附近不同，應為同名而一在桃園、一在臺北。且依祭祀
    公業許世勇長男文佐公之五子，章榛、章霧、章露、章超、
    瓊均世居台北，則原告以其先祖許超世居新竹、桃園，又以
    出生年代不符，非本公業公告之許超（即章超），確可足證
    原告之許超非本公業之派下員。
  (四)被告於95年3 月20日依祭祀公業土地清理要點之相關法令向
    主管機關臺北市中山區公所正式提出申報，後經主管機關於
    95年6 月13日依祭祀公業土地清理要點第五條及第六條，2
    個月公告屆滿無人異議，即同意核發派下員名冊及財產清冊
    ，與無確定私權之法律上效果無涉，況祭祀公業派下員為身
    分權，僅須公告無人異議，不需繼承而當然取得。公告期間
    原告未與被告聯繫，則原告稱被告藉詞搪塞、矇騙，導致原
    告未即時向公告單位提出異議，所言不實。
  (五)原告提供之昭和八年台北知事核發之祭祀公業許六合派下全
    員證明影本，經被告於96年9 月28日向主管機關臺北市政府
    民政局申請調閱，獲該局96年10月4 日北市民三字第096325
    69100 號函「查無昭和八年之資料」。且該局給付52年及59
    年祭祀公業許六合清理變更之派下員名冊及系統表等資料，
    名冊內根本未列原告丙○○兄弟及其先父許墻、伯父許金乞
    、祖父許好、以及曾祖父許超等人，可證明原告之祖先卻非
    祭祀公業許六合（大公）之派下員，亦非本公業（私公）許
    世勇之派下員。
  (六)原告存疑被告為銜接擅自更改第四房管理人許水玉之父許貴
    ，其上之許超而特意漏列許松，惟大正8 年之「業主權保存
    登記申請書」許水玉確為第四房管理人，若原告自認係本公
    業許世勇之子孫，需舉證銜接第四房管理人許水玉直系血親
    被親屬之相關證明，否則無以僅憑原告先祖父許好之戶籍謄
    本父欄內記載許超即足認係被告公業許（章）超之同一人。
    有關許貴之父許松未列，是因管理人日據時代戶籍欄所致，
    且祭祀公業派下權為身分權，只需2 個月公告期滿無人提出
    異議，即可向主管機關申請核發派下員名冊及財產清冊，與
    漏列許松無關。
  (七)根據原告所提供最早之祖先許好等世代除戶謄本，顯從未居
    住臺北或臺北遷出之記載，至於本公業大正8 年7 月10日臺
    北地方法院登記之「業主權保存登記申請書」內所有管理人
    許登貴等五人日據時代除戶謄本卻確實世居住臺北地區，反
    觀原告兄弟從父親許墻、伯父許金乞及祖父許好、甚至曾祖
    父許超均自日據時代都設籍外縣市新竹桃園未曾異動，可證
    明原告僅憑臆測就自認曾祖父許超與管理人許水玉祖先許（
    章）超同一人。又原告需舉證證明許好為本公業第四房（許
    章超）所生。
  (八)因原告之兄許文質39年入贅下塔悠（臺北市松山區金鳳里）
    同宗不同派下許紅李為夫，生前對本公業每年祭祖均幫忙整
    理墓園，又因前管理人許水玉早年遷居北投並於民國8 年過
    世，加上婚後無子，致本公業前管事人誤認許文質為第四房
    之人，況原告提出卷附之85年1 月20日之委託契約書，已因
    資料不全而作廢。
  (九)根據59年祭祀公業許六合最後公告派下員名冊變更，均未列
    原告及其先父許墻、伯父許金乞、祖父許好以及曾祖父許超
    等人，而居住當地下塔悠之原告其兄許文質與原告均未提出
    異議，即可證明原告非本祭祀公業之派下員。
三、證據：提出業主權保存登記申請書、戶籍謄本、台灣省政府
    民政廳64年1 月30日民甲字第2833號函、臺北市政府民政局
    北市民三字00000000000號公函、臺北市政府民政局核發之
    59年祭祀公業許六合變更資料、道光二年清賦驗訖書、前管
    理人許水玉日據時代戶籍資料、許文質入贅本下塔悠許紅李
    為夫之戶籍資料，並聲請訊問證人甲○○。
    理  由
一、按當事人主張有利於己之事實，就其事實有舉證之責任，民
    事訴訟法第二百七十七條前段定有明文。查，本件祭祀公業
    許世勇長男許文佐，許文佐有五子：章榛、章霧、章露、章
    超、章瓊，為兩造所不爭執，堪信為實在。至原告主張為祭
    祀公業許世勇派下，則經被告以前詞置辯，從而，本件爭點
    厥為原告之曾祖父許超，是否即為許世勇長男許文佐之四男
    。
二、經查，原告主張其父許墻與伯父許金乞均為先祖父許好之子
    ，許好之父則為許超；且許墻曾列名昭和8 年祭祀公業許六
    合派下全員證明願（即原證四）等情，固提出戶籍謄本及祭
    祀公業許六合派下全員證明願為據。惟同名同姓，本非罕見
    ，除原告提出其曾祖父許超之父確係許文佐之證據外，尚不
    可遽憑原告曾祖父名亦為「許超」，即予推認其屬許世勇派
    下，應甚顯明；至原告所提原證四，業經臺北市政府民政局
    96年10月4 日北市民三字第09632659100 號函內說明二記載
    ，查無昭和8 年之資料，是否為真，亦屬有疑。至證人許承
    曾於本院審理時固證述：「（問：你有無祖譜？）有。（問
    ：祖譜是誰做的？）許松，許松是許六合的管理人，是民國
    50年作的祖譜。（問：是否將該祖譜當作是你們的祖譜？）
    都是我在保管．．（問：許松編纂祖譜時是根據你們以前的
    情形還是你提供的資料去編的？）是許松自己編的，他是管
    理人。」（見96年11月12日筆錄），惟經本院當庭核閱證人
    所提所謂祖譜第24頁八世下並無記載丙○○，原告訴訟代理
    人亦坦承：「丙○○確實是事後我們加上去的。」，顯難遽
    憑為原告有利之認定。本院復審酌原告亦未否認之業主權保
    存登記申請書其上所載祭祀公業許世勇之管理人共有許登貴
    、許井、許樹鵠、許戇英、許水玉5 人，堪認許水玉確為許
    世勇派下，應無疑義。而許水玉之父為許貴、許貴則為許松
    長子，許松另有次男許連丁、三男許平，有戶籍謄本足稽。
    詎原告所提戶籍謄本，其父許墻、伯父許金乞分別為先祖父
    許好之次男、長男，許好則為許超長男，全無一人與上述許
    水玉其上之派下員相涉、出生別亦均迥異，是否確為許世勇
    派下，殊非無疑。再者，原告所提許六合派下系統圖（原證
    四）所載許章超長男許成好、其下長男許牆，就許牆言，與
    原告之父許墻乃次男，其出生序相異，「墻」字亦有不同；
    且許成好亦與原告祖父許好之名，並非完全相同，顯尚難遽
    認原告之主張為真。本院另衡量證人甲○○於本院審理時具
    結證述：「（問：提示96年10月17日被告所提祭祀公業許世
    勇派下子孫系統表是否你所製作？）是的。（問：當時關於
    許文質的系統表是依照什麼證據資料作出其父為許墻，許墻
    之父為許好、在上為許超（許起）？）原先沒有系統表，是
    要製作時請各房的人拿出他們自己的系統表。（問：關於這
    張表有無發現過錯誤？）後面有蓋章，個人蓋章，個人負責
    。（問：製作這張表時有無調查申報內容是否實在？）當時
    他們自己來蓋章的，因為之前沒有系統表，我是第一次製作
    ，且製作後並沒有用這張系統表去申報。」（見同上筆錄）
    等語明確。而原告之兄許文質（即許墻三男）於民國39年入
    贅許紅李為夫，有戶籍謄本足按，是被告抗辯祭祀公業許世
    勇前管理人因誤認許文質為四房之人，始將許文質之父許墻
    、祖父許好列名派下員，即非全無可能。
三、綜上，原告就其曾祖父許超係許世勇派下許文佐四男一情，
    未能提出證據以使本院得有確信之心證，且原告所提戶籍謄
    本，除其兄許文質入贅下塔悠為許紅李之夫外，並無任何足
    資認定與許（章）超該房之派下員有關連之證據，其主張難
    予遽採，應予駁回。
據上論結，本件原告之訴為無理由，依民事訴訟法第七十八條，
判決如主文。
中    華    民    國    97    年    1     月    31    日
                  民事第四庭  法  官  王幸華
以上正本係照原本作成。
如對本判決上訴，須於判決送達後20日內向本院提出上訴狀。
中    華    民    國    97    年    1     月    31    日
                              書記官  江虹儀


司法院資訊處製作；財團法人民間司法改革基金會備份。
